ACORDAO-COMPLETO-2496362

ACÓRDÃO 2110/2021 ATA 35/2021 - PLENÁRIO

VISTOS, relatados e discutidos estes autos de embargos de declaração opostos pelo Serviço Social do Comércio (Sesc-AR/DF) contra o Acórdão 1737/2021-TCU-Plenário.
ACORDAM os ministros do Tribunal de Contas da União, reunidos em sessão do Plenário, diante das razões expostas pelo relator e com fundamento nos arts. 32, II, e 34 da Lei 8.443/1992, c/c o art. 287 do RI/TCU, em:
9.1. conhecer dos embargos de declaração, para, no mérito, negar-lhes provimento;
9.2. enviar cópia deste acórdão ao Sesc-AR/DF, informando que o inteiro teor da presente deliberação, acompanhada do relatório, estará disponível, no dia seguinte a sua oficialização, para a consulta no endereço www.tcu.gov.br/acordaos.

Embargos de declaração contra acórdão que apreciou representação acerca de irregularidades ocorridas em licitação para contratação de empresa para prestação de serviço continuado e eventual de limpeza, conservação, asseio e higienização.

Administração Regional do Sesc no Distrito Federal.

3. Interessados/Responsáveis/Recorrentes:
3.1. Interessado: Administração Regional do Sesc no Distrito Federal (03.288.908/0001-30)
3.2. Recorrente: Administração Regional do Sesc no Distrito Federal (03.288.908/0001-30).

13.1. Ministros presentes: Ana Arraes (Presidente), Walton Alencar Rodrigues, Augusto Nardes, Raimundo Carreiro, Bruno Dantas, Vital do Rêgo e Jorge Oliveira.
13.2. Ministros-Substitutos convocados: Augusto Sherman Cavalcanti e Marcos Bemquerer Costa.
13.3. Ministros-Substitutos presentes: André Luís de Carvalho e Weder de Oliveira (Relator).

WEDER DE OLIVEIRA

Ministro-Substituto Weder de Oliveira.

Trata-se de embargos de declaração em processo de representação apresentados pelo Serviço Social do Comércio - Sesc-AR/DF contra o Acórdão 1737/2021-TCU-Plenário.
Reproduzo, a seguir, os principais trechos dos embargos (peça 101) :
"II.1 - Omissão referente à não renovação da ata
Consta do venerável Acórdão os seguintes itens: 
'9.1. conhecer da presente representação, com fundamento nos arts. 235 e 237, VII, do RI/TCU, para, no mérito, considerá-la parcialmente procedente;
9.2. determinar ao Serviço Social do Comércio - Administração Regional do Distrito Federal que se abstenha de autorizar adesões a ata de registro de preços decorrente da Concorrência 2/2020;' (destaques nossos) 
Já da Proposta de Encaminhamento do Senhor Ministro Substituto Relator se destaca:
'10. Ao analisar os novos elementos apresentados pelo Sesc no agravo e em resposta à diligência, conforme instrução reproduzida no relatório, a Selog propôs conhecer da representação para no mérito, considerá-la parcialmente procedente, determinar à entidade "que limite o prazo do Contrato DF-2020-CPS-057 à data de validade da ata de registro de preços decorrente da Concorrência 2/2020, abstendo-se de autorizar adesões à referida ata bem como de prorrogar sua validade", bem como expedir ciência das impropriedades constatadas no certame. (destaques nossos) No item subsequente de seu Voto, disse ainda o Ilustre Relator: "11. Conheço da presente representação, por estarem preenchidos os requisitos de admissibilidade previstos no art. 113, §1º, da Lei 8.666/1993 c/c os arts. 235 e 237, VI, do RI/TCU, para, no mérito, considerá-la parcialmente procedente.' 
Verifica-se que no respeitável Voto constou a sugestão da Selog de conhecer da representação e considerá-la parcialmente procedente, no caso apresentando duas determinações ao Embargante: 
a) limitar o prazo do Contrato DF-2020-CPS-057 à data de validade da ata de registro de preços; e 
b) abster o Embargante de autorizar adesões à referida ata. 
Como se verifica, apenas a determinação descrita na supra alínea 'b' foi inclusa na redação do venerável Acórdão, ficando o comando omisso quanto ao descrito na supra alínea 'a'. 
Ao permanecer da forma como está a redação do venerável Acórdão que se busca esclarecimentos, o entendimento para o seu cumprimento se limitará apenas à determinação de não autorizar adesões à ata, razão para que seja suprimida eventual omissão a evitar dúvidas no cumprimento do comando emanado por esta Egrégia Corte de Contas.
II.2 - Omissão quanto a vantajosidade de manutenção do contrato em detrimento de nova licitação
Em vindo a ser sanada a omissão apontada no item anterior e incluído no venerável Acórdão 1737/2021-TCU-Plenário a determinação de que a entidade "limite o prazo do Contrato DF-2020-CPS-057 à data de validade da ata de registro de preços decorrente da Concorrência 2/2020" surge a necessidade de esclarecimentos acerca de omissão quanto a eventual licitação que se demonstre sobremaneira desvantajosa frente ao contrato em vigor. 
Do Voto do Senhor Ministro Substituto Relator se extrai dos itens 25 e 26: 
'25. A esses argumentos acrescento que não foram apontados outros indícios de ilegalidades/irregularidades, tais como sobrepreço/superfaturamento.
26. Ao contrário, conforme destacou a unidade instrutiva 'o contrato assinado não se revela economicamente desvantajoso: o valor estimado para a contratação era de R$ 12.237.268,78 (peças 48, p. 1) enquanto o valor contratado foi de R$ 8.201.206,95, (peça 68, p. 2) '.' 
A questão que urge esclarecimentos é a de que, ao não prorrogar o contrato celebrado em vigor e, para sua substituição o Embargante opere novo processo licitatório, eventual proposta vencedora desse novo certame se apresente sobremaneira superior ao contrato até aqui celebrado se, em reconhecimento da vantajosidade da contratação identificada no Ilustre Voto, seria possível justificar a manutenção do contrato advindo da Concorrência 2/2020, possibilitando a sua prorrogação. 
Destaca-se do normativo de contratações do Embargante, Resolução Sesc nº 1.252, de 2012, em seu art. 26, Parágrafo único:
'Art. 26. Os contratos serão escritos, suas cláusulas indicarão necessariamente o seu objeto, com a especificação da obra, serviço ou fornecimento, conforme o caso, o preço ajustado, o prazo de execução, as garantias e penalidades, além de outras previamente estabelecidas no instrumento convocatório. Parágrafo único. Os contratos terão prazo determinado, não podendo ultrapassar, inclusive com suas eventuais prorrogações, o limite máximo de 60 (sessenta) meses.'
O contrato de prestação de serviços nº 057/2020, que eventualmente não poderá ser prorrogado, ainda possui, nos termos da norma do Embargante, mais 3 (três) meses de vigência, e 51 (cinquenta e um) meses de prazo máximo de execução, considerando sua formalização em 06/11/2020. 
Desta forma, em sendo determinada a não prorrogação do contrato em vigor, que seja sanada omissão acerca da possibilidade de sua manutenção e prorrogação legal em decorrência de vantajosidade econômica frente a valores apurados em novo certame instaurado para sua substituição.
 III - Conclusão: 
Ex Positis, o Embargante requer o recebimento e processamento dos aclaratórios nos termos das normas instrumentais deste Egrégio Tribunal de Contas da União para que sejam as omissões alhures apontadas, caso reconhecidas, corrigidas e inclusas na redação do venerável Acórdão 1737/2021-TCU-Plenário."
É o relatório.

8.1. Ellys Christina Bahiense de Moraes (50.503/OAB-DF) e outros, representando Administração Regional do Sesc no Distrito Federal.

Não atuou.

REPRESENTAÇÃO. EMBARGOS DE DECLARAÇÃO. CONHECIMENTO. ALEGAÇÃO DE OMISSÕES. INEXISTÊNCIA DOS VÍCIOS ALEGADOS. REJEIÇÃO. COMUNICAÇÕES.

REPRESENTAÇÃO (REPR)

Secretaria de Controle Externo de Aquisições Logísticas (Selog).

Em exame, embargos de declaração em processo de representação opostos pelo Serviço Social do Comércio - Sesc-AR/DF contra o Acórdão 1737/2021-TCU-Plenário, por meio do qual este Tribunal deliberou em:
"9.1. conhecer da presente representação, com fundamento nos arts. 235 e 237, VII, do RI/TCU, para, no mérito, considerá-la parcialmente procedente;
9.2. determinar ao Serviço Social do Comércio - Administração Regional do Distrito Federal que se abstenha de autorizar adesões a ata de registro de preços decorrente da Concorrência 2/2020;
9.3. dar ciência dar ciência ao Serviço Social do Comércio - Administração Regional do Distrito Federal, com fundamento no art. 9º, inciso I, da Resolução - TCU 315/2020, sobre as seguintes impropriedades/falhas, identificadas na concorrência 2/2020, para que sejam adotadas medidas internas com vistas à prevenção de outras ocorrências semelhantes:
9.3.1. utilização da modalidade concorrência, em vez da modalidade pregão, prioritariamente em sua forma eletrônica, sem a devida justificativa técnica, em desacordo, com a jurisprudência do Tribunal (v.g. Acórdão 2276/2019-TCU-Primeira Câmara, acórdãos 1.584/2016, 1.519/2015 e 1.809/2014, do Plenário, e Acórdão 5613/2012-TCU-Primeira Câmara) , considerando que o objeto da licitação são serviços comuns; e
9.3.2. exigência, para fins de habilitação (item 4.1 e subitens do instrumento convocatório) , sem justificativa razoável, de declaração de vistoria, comprovando que a licitante vistoriou todos os locais de prestação do serviço, sem a possibilidade de sua substituição pela declaração formal do responsável técnico sobre o pleno conhecimento do objeto, o que contraria a jurisprudência do TCU, a exemplo dos Acórdão 893/2019-TCU-Plenário e 1166/2020-TCU-Plenário (envolvendo entidades do Sistema "S") , 2.098/2019-TCU-Plenário, 15.719/2018-TCU-1ª Câmara, entre outros; (...) ."
2. Satisfeitos os requisitos de admissibilidade, os embargos devem ser conhecidos, com fundamento nos arts. 32, II, e 34, da Lei 8.443/1992.
II
3. No âmbito desta Corte de Contas, a interposição dos embargos está disciplinada no art. 34 da Lei Orgânica 8.443/1992 e no art. 287 do Regimento Interno do TCU, e visa a corrigir obscuridade, omissão ou contradição vislumbrada pelo embargante na decisão recorrida.
4. A natureza das contradições e omissões embargáveis, consoante elucidativa explanação contida no Acórdão 3339/2013-TCU-Primeira Câmara, refere-se a:
"A omissão para o acolhimento dos declaratórios é a que diz respeito à questão que deveria ter sido apreciada pelo colegiado mas não o foi. Não constitui omissão ou contradição a adoção de entendimento diverso do preferido pela parte, segundo seus próprios critérios de justiça e de acordo com sua particular interpretação das leis e da jurisprudência. Não há falar em omissão quando o acórdão analisa todas as questões submetidas a exame e as decide com base em teses jurídicas, jurisprudência, interpretação de leis e análise dos fatos que são diversos dos que os jurisdicionados entendem como mais adequados.
 (...) a contradição deve estar contida nos termos do decisum atacado, este compreendido no âmbito desta Corte como o conjunto: Relatório, Voto e Acórdão. Não cabe alegação de contradição entre o acórdão embargado e 'doutrina', 'jurisprudência' ou mesmo 'comando legal'. A alegação é pertinente em recurso de reconsideração ou pedido de reexame, no qual o comando atacado é contrastado com a jurisprudência, a doutrina e o ordenamento jurídico. Entretanto, é descabida em embargos de declaração, cuja única finalidade é esclarecer ou integrar a decisão embargada, excepcionalmente modificando-a."
5. Nesse contexto, a contradição, a obscuridade ou a omissão que são sanáveis por embargos devem ser aquelas internas à própria decisão embargada, ou seja, deve haver discrepância entre os fundamentos que a alicerçaram e suas conclusões.
III
6. No caso em exame, o embargante alega que houve omissões referentes à não renovação da ata de registro de preços e à vantajosidade de manutenção do contrato em detrimento de nova licitação.
7. A primeira omissão alegada foi assim contextualizada pelo embargante (peça 101, p. 2-3) :
"Verifica-se que no respeitável Voto constou a sugestão da Selog de conhecer da representação e considerá-la parcialmente procedente, no caso apresentando duas determinações ao Embargante: 
a) limitar o prazo do Contrato DF-2020-CPS-057 à data de validade da ata de registro de preços; e 
b) abster o Embargante de autorizar adesões à referida ata. 
Como se verifica, apenas a determinação descrita na supra alínea 'b' foi inclusa na redação do venerável Acórdão, ficando o comando omisso quanto ao descrito na supra alínea 'a'. 
Ao permanecer da forma como está a redação do venerável Acórdão que se busca esclarecimentos, o entendimento para o seu cumprimento se limitará apenas à determinação de não autorizar adesões à ata, razão para que seja suprimida eventual omissão a evitar dúvidas no cumprimento do comando emanado por esta Egrégia Corte de Contas."
8. De fato, constou na parte introdutória da proposta de deliberação menção ao encaminhamento proposto pela Selog de expedir determinação para limitar o prazo do Contrato DF-2020-CPS-057 à data de validade da ata de registro de preços, bem como de dar ciência das impropriedades constatadas no certame. 
9. Entretanto, conforme se verifica na fundamentação apresentada na proposta de deliberação, esse relator concordou com as ciências propostas e concluiu que a determinação deveria se restringir à não adesão à ata de registro de preços.   
10. A determinação para não adesão à ata foi justificada no exame referente à adoção do sistema de registro de preços, conforme trecho abaixo reproduzido (peça 96) : 
" (...) 
14.	Quanto à adoção de sistema de registro de preços, após análises das informações apresentadas pelo Sesc, a Selog concluiu que, em caráter excepcional, era cabível a adoção de tal sistema, conforme os trechos a seguir transcritos (peça 48, p. 12) :
'26.	No caso concreto, o certame tem por objeto a 'contratação de empresa para prestação de serviço continuado e eventual de limpeza, conservação, asseio e higienização', conforme expresso no edital (peça 6, p. 2) , hipótese que, ao menos quanto à eventualidade, se enquadraria entre aquelas previstas no art. 33 do Regulamento de Licitações e Contratos do Sesc (peça 28, p. 13) .
27.	Ademais, os esclarecimentos apresentados pelo Sesc, quanto aos motivos que levaram ao enquadramento dos serviços de limpeza e conservação, usualmente previsíveis e continuados, nas hipóteses de registro de preços, afiguram-se pertinentes, considerando, além da possibilidade de eventualidade do serviço previsto no objeto licitado, a ocorrência de mudança estruturais e administrativas da Entidade, especialmente em tempos de pandemia do novo coronavírus, com relação ao encerramento de serviços/atividades ou à realização de novos serviços/atividades pela Instituição, fechamento de Unidades etc.
28.	Acerca do tema, observa-se que os contratos não precisam ser firmados na totalidade de postos. Podem ser demandas menores ou de menor prazo até que se tenha clareza da nova estrutura administrativa. Essa configuração permite que a Unidade Jurisdicionada firme contratos com quantitativos menores, que podem ser aumentados por meio de contratos sucessivos posteriores (na premissa de que a reorganização será feita no prazo de 1 ano) . 
29.	Assim, não se trata somente de fechamento de unidades, mas até mesmo de realocação de equipes, de uma para outra localidade (entre as previstas no edital) .
30.	Além disso, diante das incertezas, a ata permite que Unidade Jurisdicionada firme contratos só com o mínimo necessário até a reorganização e acréscimos posteriores.'
15.	Nesse cenário, acompanho as conclusões da Selog de que não se verificou irregularidade quanto a esse ponto, entretanto, dado o contexto excepcional que justificou a utilização do registro de preços, é adequado determinar que não sejam autorizadas adesões à referida ata." (grifei) 
11. Por outro lado, o não acolhimento da determinação sugerida pela Selog, no sentido de não prorrogação do contrato, foi assim fundamentado:
" (...) 
18.	Em último exame nos autos, a Selog ressaltou 'a existência de falha, por parte do Sesc, na inabilitação da empresa RDJ Assessoria e Gestão Empresarial Eireli, fato que foi reconhecido pelo próprio jurisdicionado ao propor uma 'solução saneadora' (peça 82, p.2) '.
19.	Essa solução saneadora consistiria, em breve síntese, na reclassificação da representante, realização de nova sessão pública para abertura do envelope com a sua proposta de preços, abertura de prazos recursais e, caso a representante se sagrasse vencedora, a rescisão do contrato atualmente vigente, firmado com a Dinâmica Facility Administração Predial Ltda em 6/11/2020.
20.	A Selog considerou essa solução incompatível com o estágio de atual execução contratual, tendo proposto limitar o prazo do contrato firmado com a Dinâmica à validade da ata de registro de preços decorrente da concorrência 2/2020, iniciar os procedimentos para a realização de novo certame e abster-se de autorizar adesões à referida ata, bem como de prorrogar sua validade.
21.	De fato, houve falha na desclassificação da empresa RDJ Assessoria e Gestão Empresarial Eireli. 
22.	No entanto, considero que potencial lesão ao interesse público daí decorrente deve ser avaliada em confronto com os custos administrativos que as alternativas propostas representam. 
23.	Compartilho, do posicionamento da unidade técnica de que, apesar da falha identificada, os elementos constantes dos autos não recomendam retorno da licitação à fase de habilitação, conforme excerto da instrução da Selog (peça 85) :
 (...) 
24.	Nessa linha, retomar o certame ao estágio imediatamente anterior ao ato irregular, com eventual declaração de nulidade do ato de desclassificação e do contrato dele decorrente, pode ser mais oneroso à entidade que teria que arcar com eventual indenização à empresa contratada e custos de desmobilização. 
25.	A esses argumentos acrescento que não foram apontados outros indícios de ilegalidades/irregularidades, tais como sobrepreço/superfaturamento. 
26.	Ao contrário, conforme destacou a unidade instrutiva 'o contrato assinado não se revela economicamente desvantajoso: o valor estimado para a contratação era de R$ 12.237.268,78 (peças 48, p. 1) enquanto o valor contratado foi de R$ 8.201.206,95, (peça 68, p. 2) '.
27.	Não há, também, nos autos, informação se a proposta da representante seria de valor inferior ao contratado.  
28.	Sendo assim, considero suficiente dar ciência à entidade acerca das falhas apuradas nesta representação de modo a evitar a sua repetição em futuros certames." (grifei) 
12. Verifico que a segunda omissão apontada pelo Sesc-AR/DF está relacionada a um possível erro no acórdão, com a consequente não inclusão da determinação proposta pela Selog, conforme assim argumentou o Sesc-AR/DF:
"Em vindo a ser sanada a omissão apontada no item anterior e incluído no venerável Acórdão 1737/2021-TCU-Plenário a determinação de que a entidade 'limite o prazo do Contrato DF-2020-CPS-057 à data de validade da ata de registro de preços decorrente da Concorrência 2/2020' surge a necessidade de esclarecimentos acerca de omissão quanto a eventual licitação que se demonstre sobremaneira desvantajosa frente ao contrato em vigor."
13. Considerando que tal situação já foi esclarecida nestes embargos, sendo que não foi acolhida a determinação proposta pela Selog, não resta evidenciada a necessidade de esclarecimentos adicionais. 
14. Considerando-se, portanto, a ausência das omissões alegadas, impõe-se a rejeição dos presentes embargos de declaração.	
	Ante o exposto, manifesto-me pela aprovação do acórdão que ora submeto à apreciação deste Colegiado.
TCU, Sala das Sessões, em tagDataSessao.
Weder de oliveira
Relator